【裁判字號】    99,易,823
【裁判日期】    990714
【裁判案由】    詐欺
【裁判全文】
臺灣高雄地方法院刑事判決               99年度易字第823號
公  訴  人  臺灣高雄地方法院檢察署檢察官
被      告  乙○○
上列被告因詐欺案件，經檢察官提起公訴（98年度偵字第32169
號），本院判決如下：
    主  文
乙○○無罪。
    理  由
一、公訴意旨略以：被告乙○○明知詐騙集團等不法份子，經常
    利用他人存款帳戶、提款卡、密碼轉帳等方式，獲取不法利
    益並逃避執法人員之追查，且依其社會經驗，應有相當之智
    識程度可預見其提供帳戶之存摺、提款卡及密碼供他人使用
    ，將幫助他人從事詐欺取財犯行，仍不違反其本意，基於幫
    助詐欺取財之未必故意，於民國98年5 月5 日間某時，將其
    申設之中華郵政股份有限公司旗津郵局（下稱旗津郵局）帳
    號：00000000000000號帳戶之存摺、提款卡及密碼，交付與
    某真實姓名、年籍不詳，綽號「寶哥」之成年男子及所屬詐
    財集團，供作向不特定民眾詐財匯款之用。俟該詐騙集團取
    得被告前揭帳戶後，即共同基於意圖為自己不法所有之犯意
    聯絡，於98年5 月5 日下午1 時許，以不詳之網路拍賣帳號
    ，連線至雅虎奇摩拍賣網站，刊登不實之販賣自行車訊息，
    致被害人丙○○陷於錯誤而下標購買，並於翌日夜間8 時6
    分許，匯款新臺幣（下同）2 萬9982元至被告前揭帳戶內。
    嗣被害人丙○○察覺有異，報警處理而循線查悉上情，因認
    被告涉犯刑法第30條第1 項、第339 條第1 項之幫助詐欺取
    財罪嫌。
二、按被告未經審判證明有罪確定前，推定其為無罪；犯罪事實
    ，應依證據認定之，無證據不得認定犯罪事實。又不能證明
    被告犯罪者，應諭知無罪之判決，刑事訴訟法第154 條、第
    301 條第1 項分別定有明文。次按，認定犯罪事實所憑之證
    據，雖不以直接證據為限，間接證據亦包括在內，然而無論
    直接證據或間接證據，其為訴訟上之證明，須於通常一般人
    均不致有所懷疑，而得確信其為真實之程度者，始得據為有
    罪之認定，倘其證明尚未達到此一程度，而有合理之懷疑存
    在時，即難遽採為不利被告之認定，最高法院著有76年臺上
    字第4986號判例可資參照。又依刑事訴訟法第161 條第1 項
    規定，檢察官就被告犯罪事實，應負舉證責任，並指出證明
    之方法。因此，檢察官對於起訴之犯罪事實，應負提出證據
    及說服之實質舉證責任。倘其所提出之證據，不足為被告有
    罪之積極證明，或其指出證明之方法，無從說服法院以形成
    被告有罪之心證，基於無罪推定之原則，自應為被告無罪判
    決之諭知，最高法院亦著有92年臺上字第128 號判例可參。
    末按，刑法上幫助犯之成立，須行為人基於幫助正犯犯罪之
    意思，予正犯以精神上或物質上之助力而參與犯罪構成要件
    以外之行為，以助成正犯犯罪之實施為要件。是行為人之行
    為在外形上，雖可認為幫助，但其對正犯之犯罪，無違法之
    認識，而欠缺幫助犯罪之故意，即難論以幫助犯（最高法院
    著有88年度台上字第5848號判決可資參照）。
三、對於證據能力之判斷
（一）按被告以外之人於審判外之言詞或書面陳述，除法律有規
      定者外，不得作為證據，刑事訴訟法第159 條第1 項定有
      明文。又被告以外之人於審判外之陳述，雖不符前4 條之
      規定，而經當事人於審判程序同意作為證據，法院審酌該
      言詞陳述或書面陳述作成時之情況，認為適當者，亦得為
      證據。當事人、代理人或辯護人於法院調查證據時，知有
      第159 條第1 項不得為證據之情形，而未於言詞辯論終結
      前聲明異議者，視為有前項之同意，刑事訴訟法第159 條
      之5 亦定有明文。本件被害人丙○○於警詢中之陳述、證
      人吳義善、另案被告陳啟文、郭世恩於另案警詢中之陳述
      ，均為被告以外之人於審判外之言詞陳述，而檢察官及被
      告就上開言詞陳述，未於本院審理過程中聲明異議，本院
      並審酌前開言詞陳述作成時之情況正常，所取得過程並無
      瑕疵，且與本案相關之待證事實具有關連性，認適當作為
      證據，依前開刑事訴訟法第159 條之5 之規定，認上開陳
      述均應具有證據能力。
（二）另按，被告以外之人於偵查中向檢察官所為之陳述，除顯
      有不可信之情況者外，得為證據，刑事訴訟法第159 條之
      1 第2 項定有明文。另案被告李信宏、郭世恩以被告身分
      於檢察官偵查中所為之供述內容，經本院提示後，檢察官
      及被告對該等陳述之證據能力不爭執，且綜合相關卷證資
      料，並無發現顯不可信之情事，復與本案相關之待證事實
      具有關連性，依前揭刑事訴訟法第159 條之1 第2 項規定
      ，自應具有證據能力。
（三）卷附被害人丙○○所提出之自動櫃員機交易明細表、另案
      被告李信宏、陳啟文、郭世恩所提出之報紙廣告資料，均
      係本案發生過程中所產生之資料，係屬物證而非供述證據
      ；而卷附被告上開旗津郵局帳戶之交易明細，則係郵局之
      電腦系統就該帳戶所為每筆交易之紀錄，亦非屬供述證據
      ；另卷附臺灣高雄地方法院檢察署檢察官之不起訴處分書
      ，則係承辦檢察官就其所承辦之案件，依據卷證資料所為
      之判斷結果，非為供述證據。是上開證據均不適用傳聞法
      則，且該等證據與被告
      本件犯行均有相當之關聯性，又非不法取得，自應具有證
      據能力。
四、檢察官認被告涉犯前開罪嫌，無非係以被告之供述、被害人
    丙○○之證述、被害人丙○○提出之自動櫃員機交易明細表
    、被告前揭旗津郵局帳戶之交易明細為依據。訊據被告固不
    否認有將其前揭旗津郵局帳戶之存摺、提款卡、密碼交付與
    他人之事實，然堅決否認有何幫助詐欺取財犯行，辯稱：98
    年5 月8 日前5 日內之某日，伊因為看到報紙上有人刊登廣
    告要徵求接送模特兒的司機，就撥打報紙上所刊登的電話號
    碼去應徵。在電話中，對方自稱是「寶哥」，說因為伊日後
    的工作內容，會有客戶將款項匯到伊帳戶內，所以需要查明
    伊的帳戶資料，要伊交付帳戶存摺及提款卡，伊因而於翌日
    在高雄市立文化中心前面，將伊旗津郵局帳戶的存摺、提款
    卡，交給「寶哥」公司裡面的員工。之後，「寶哥」打電話
    來問伊提款卡的密碼，說是要測試存進去伊旗津郵局帳戶內
    的錢能不能領出來，以瞭解伊有無積欠銀行、郵局債務，伊
    因而將提款卡密碼告訴「寶哥」。嗣「寶哥」又打電話跟伊
    說伊可以去上班，並約伊於98年5 月8 日在高雄市科工館前
    面碰面，結果伊在科工館前面等候時，有人打電話給伊，說
    「寶哥」要來帶伊去上班的路途中，被警察帶去警察局，要
    伊先籌3 萬元的保釋金，此時伊覺得怪怪的，就前往旗津郵
    局要凍結上開帳戶，結果郵局的人說伊的帳戶已經變成警示
    帳戶了。本件伊是因為應徵工作被騙才將帳戶交給別人，並
    沒有提供帳戶給別人詐騙的意思等語。經查：
（一）被害人丙○○於98年5 月5 日下午1 時許，在家中上網瀏
      覽雅虎奇摩拍賣網站時，見到1 則販賣自行車之訊息，而
      因其欲購買該自行車，乃依指示在網站上留下其聯絡電話
      ，嗣於同年月6 日下午6 時許，被害人丙○○即接獲某身
      分不詳之成年男子來電，向其佯稱願意出售上開自行車，
      致被害人丙○○陷於錯誤，於同日夜間8 時6 分許，依指
      示至自動櫃員機匯款2 萬9982元至被告前揭旗津郵局帳戶
      ，之後因被害人丙○○未再接獲上開不詳身分男子之來電
      ，且原本刊登上開販賣自行車訊息之網頁亦無法登入，被
      害人丙○○始發現受騙等事實，業據被害人丙○○於警詢
      中證述明確（見偵1 卷第11至13頁），並有被害人丙○○
      提出之自動櫃員機交易明細表（見偵1 卷第18頁）、被告
      前揭旗津郵局帳戶之交易明細（見偵1 卷第15至17頁）在
      卷可稽，自堪認定。
（二）關於被告前揭旗津郵局帳戶何以會遭作為詐騙工具使用，
      致使被害人丙○○將款項匯入該帳戶內乙節，業據被告陳
      述如前，雖被告未能提出相關報紙徵才廣告資料或電話通
      聯紀錄以實其說，然被告於98年5 月8 日，因至旗津郵局
      申辦詐騙通報查詢資料，而遭該郵局人員吳義善發現其上
      開旗津郵局帳戶已成為警示帳戶，乃通知警方人員前來處
      理，被告因而至高雄市政府警察局鼓山分局旗津分駐所製
      作警詢筆錄乙情，業據證人吳義善於另案警詢中證述明確
      （見本院2 卷第48、49頁），並有被告於另案所製作之警
      詢筆錄在卷可稽（見本院2 卷第45至47頁，又此所謂之「
      另案」，即下述臺灣板橋地方法院檢察署98年度偵字第27
      224 號併案與本院審理部分），堪以認定。依據被告上開
      另案警詢筆錄之記載，被告曾向警方人員表示，綽號「寶
      哥」之人及其同夥，係使用0000000000、00-00000000 、
      00-00000000 、00-00000000 等電話號碼與其聯絡（見本
      院2 卷第47頁）。而因本院收受臺灣板橋地方法院檢察署
      98年度偵字第27224 號乙案之併案卷證資料時（日期為99
      年4 月23日），距離案發時間已久，致無法調取被告所稱
      上開電話號碼之通聯紀錄，以查證被告所執辯詞之可信性
      ，本院遂以被告所稱上開電話號碼為關鍵字，於法務部檢
      察書類查詢系統搜尋相關資料，結果發現被告所陳述之「
      0000000000」此一行動電話門號，分別在(1)臺灣高雄地方
      法院檢察署98年度偵字第25905 號乙案中，有另案被告李
      信宏於98年5 月26日，因見以該行動電話為聯絡電話所刊
      登之徵求接送模特兒司機之廣告，而於應徵時將其帳戶提
      款卡及密碼交付，嗣其帳戶遭作為詐騙工具使用；(2)臺灣
      高雄地方法院檢察署98年度偵字第2305 5號乙案中，有另
      案被告陳啟文於98年5 月23日，因見以該行動電話為聯絡
      電話所刊登之徵求接送司機廣告，而於應徵時將其配偶帳
      戶之存摺、提款卡及密碼交付，嗣該帳戶遭作為詐騙工具
      使用；(3)臺灣高雄地方法院檢察署98年度偵字第20873 號
      、第28225 號、第32340 號案件中，有另案被告郭世恩於
      98年5 月27日，因見以該行動電話為聯絡電話所刊登之徵
      求接送模特兒司機之廣告，而於應徵時將其帳戶提款卡及
      密碼交付，嗣其帳戶遭作為詐騙工具使用等情，有上開諸
      案之不起訴處分書（見本院2 卷第14至20頁）、另案被告
      李信宏於另案偵訊中（見本院2 卷第24、25頁）、另案被
      告陳啟文於另案警詢中（見本院2 卷第27至29頁）、另案
      被告郭世恩於另案偵訊、警詢中（見本院2 卷第31、32、
      36、37頁）之陳述、另案被告李信宏、陳啟文、郭世恩所
      提出之報紙廣告資料（見本院2 卷第25頁背面、第29頁背
      面、第33頁）在卷可稽。而因上開檢察官為不起訴處分之
      案件中，另案被告李信宏、陳啟文、郭世恩所見徵才廣告
      上刊登之聯絡電話，與被告所述之00000000 00 號行動電
      話，2 者要屬相同；且該等廣告之刊登時間亦屬相近（均
      係於98年5 月間所刊登），其中另案被告李信宏、郭世恩
      所見之徵才廣告內容，復均與被告所述情節相同（即工作
      內容均為接送模特兒之司機）；又被告及另案被告李信宏
      、陳啟文、郭世恩所交付之帳戶，嗣後並均遭作為詐騙工
      具使用，堪認本案與上開檢察官為不起訴處分之案件，應
      係同一詐騙集團成員，以0000000000號行動電話作為聯絡
      電話，並以刊登求才廣告方式，利用他人應徵求職之機會
      ，要求他人交付金融存款帳戶，再以取得之金融存款帳戶
      作為詐騙工具，方會有上開雷同之情狀發生。因此，被告
      前開關於交付其上開旗津郵局帳戶過程之陳述，應與事實
      相符，堪以採信。
（三）被告所交付與他人之上開旗津郵局帳戶，嗣經作為詐欺被
      害人丙○○之詐騙工具，業如前述，則被告應否論以詐欺
      取財罪之幫助犯，即應審究被告是否有幫助他人為詐欺取
      財犯行之主觀犯意。關於此節，業據被告執詞辯述如前，
      雖邇來詐騙案件層出不窮，詐騙集團利用人頭帳戶做為出
      入帳戶，屢經報章雜誌及新聞媒體披露，而政府機關亦一
      再宣導，切勿任意交付金融帳戶存摺、提款卡及密碼等個
      人專屬資料，促請社會大眾注意，固屬實情。惟縱令如此
      ，社會上仍有不少人士，遭以常經宣導之行騙手法詐騙得
      手，且其中亦不乏在社會上有相當地位或受過相當教育之
      人。因此，能否以被告能藉由社會上相關資訊，瞭解不得
      任意將其帳戶交與他人乙情，即謂被告不可能遭他人之說
      詞所欺騙，進而推認被告所辯無可採信？已非無疑。再者
      ，依據前揭臺灣高雄地方法院檢察署檢察官98年度偵字第
      25905 號、第23055 號、第20873 號、第28225 號、第32
      340 號等不起訴處分書，及另案李信宏、陳啟文、郭世恩
      上開陳述內容所示，另案被告李信宏、陳啟文、郭世恩亦
      係因見報紙上所刊登之徵才廣告，而遭騙取金融存款帳戶
      使用，且渠3 人所述之情節、過程，要與被告所遭遇情形
      並無甚大歧異，足見使被告、另案被告李信宏、陳啟文、
      郭世恩交付帳戶之人，於要求他人交付帳戶之時，當有一
      番容易使人受騙、上當之說詞，方會有不僅1 人因此將其
      帳戶交付，準此，益徵被告所辯應堪採信。
（四）末者，刑法上所謂之不確定故意（間接故意），係指行為
      人對於構成犯罪之事實，預見其發生而其發生並不違背其
      本意者而言，刑法第13條第2 項定有明文，然行為人對於
      犯罪事實有所預見時，不當然等同於其主觀上必然有不確
      定故意，蓋依刑法第14條第2 項規定「對於構成犯罪之事
      實，雖預見其能發生而確信其不發生者，以過失論」，顯
      見行為人此時尚有可能係存在所謂「有認識過失」之主觀
      情狀。而就交付帳戶、行動電話與他人，嗣該帳戶、行動
      電話遭他人用以實施詐欺犯行之犯罪態樣而言，行為人於
      交付帳戶、行動電話與他人之時，倘非但預見其交付之帳
      戶、行動電話可能遭他人持以作為不法使用，並因交付上
      開物品而取得不相當之財產上利益，固因該行為人能藉此
      直接獲取財產上利益且未期待日後得再將該等物品取回，
      而足合理推認該行為人於交付之時，對於該等物品日後即
      令遭不法使用乙事，應係不違背其本意，而於主觀上有不
      確定故意。惟若行為人於交付帳戶、行動電話與他人之時
      ，雖對於其交付之物品可能遭他人持作不法使用乙事有所
      認識，然其因其他情事，而於交付時認為該遭不法使用之
      情形不會發生（例如出借該等物品與自己好友使用時，雖
      因報章媒體之報導，而預見不無遭持作不法使用之可能，
      然因對方係自己好友，而認為其係持作正當使用，不至於
      違背借用目的而作為他用），則其主觀上自僅止於刑法上
      所稱之有認識過失，尚難論認其有不確定故意。而於本案
      情形，被告所稱上開應徵工作、交付帳戶之過程，就從事
      司法工作而得對詐欺集團所使用手法較有瞭解之人之角度
      觀之，固不免認該過程多有疑義，然就一般社會大眾而言
      ，是否確能自該等應徵工作、交付帳戶之方式有別一般情
      形，而於去電應徵或交付帳戶之時，隨即發覺係詐騙集團
      使用之手法，要與該人之智識能力、生活經驗、反應優劣
      及詐騙集團所為說詞是否易使人受騙上當等諸多因素有關
      ，並無從僅以政府機關多有宣導，即謂一般社會大眾均能
      迅速察覺其中必有不法情事乙節，業如前述，是已難遽認
      被告於交付上開帳戶之時，對於其帳戶日後可能遭不法使
      用乙事，必然有所知悉。況且，所謂不確定故意，尚須被
      告對於其帳戶遭不法使用乙事之發生，有不違背其本意之
      情形，業如前述。而被告交付前開帳戶之目的，既係在求
      取工作機會，若其主觀上認為交付帳戶之結果，可能無法
      如其所願而獲取其應徵之工作，反係該帳戶會被作為不法
      使用，則其於日後可能會遭刑事訴追處罰之情形下，是否
      仍會願意交付上開帳戶？實甚有所疑，自難遽謂被告對於
      其帳戶遭不法使用乙事之發生，要有不違背其本意之主觀
      意念，而與刑法上所稱不確定故意之構成要件不符。
五、綜上，檢察官認被告涉嫌前揭犯行所憑之證據，尚未達於通
    常一般之人均不致有所懷疑，而得確信其為真實之程度，依
    刑事訴訟制度「倘有懷疑，即從被告之利益為解釋」、「被
    告應被推定為無罪」之原則，即難據以為被告不利之認定。
    此外，復查無其他積極之證據，足資認定被告確有幫助詐欺
    取財之主觀犯意，自屬不能證明被告犯罪，依首開說明，應
    為被告無罪之諭知。
六、臺灣板橋地方法院檢察署98年度偵字第27224 號併案意旨略
    以：被告基於幫助他人詐欺取財之不確定故意，於98年5 月
    6 日前某時許，將其前開旗津郵局帳號：00000000000000號
    帳戶之存摺、提款卡及密碼，交付與某真實姓名、年籍不詳
    ，綽號「寶哥」之成年男子及所屬詐財集團，供作向不特定
    民眾詐財匯款之用。俟該詐騙集團取得被告前揭帳戶後，即
    共同基於意圖為自己不法所有之犯意聯絡，於98年5 月6 日
    夜間7 時20分許，撥打電話予被害人甲○○，自稱為購物頻
    道職員，向被害人甲○○訛稱其因購物分期付款設定有誤，
    致被害人甲○○陷於錯誤，依詐騙集團成員之指示而前往自
    動櫃員機，匯入3 萬元至被告上開帳戶內，因認被告涉犯刑
    法第30條第1 項、第339 條第1 項之幫助詐欺取財罪嫌，且
    與本案被告被起訴之幫助詐欺取財犯行間，具有事實上同一
    案件關係，因而移送本院併案審理等語。惟被告前開被訴之
    幫助詐欺取財罪嫌，既經本院以其罪嫌不足而判決被告無罪
    ，則上開併辦部分即與本案無何同一案件關係可言，本院無
    從併予審理，應退回由檢察官另為適法之處理，附此敘明。
據上論斷，應依刑事訴訟法第301 條第1 項，判決如主文。
本案經檢察官周天畏到庭執行職務。
中    華    民    國    99    年    7     月    14    日
                  刑事第十七庭  審判長法  官  陳建和
                                      法  官  毛妍懿
                                      法  官  陳君杰
以上正本證明與原本無異。
如不服本判決應於收受送達後10日內向本院提出上訴書狀，並應
敘述具體理由；如未敘述上訴理由者，應於上訴期間屆滿後20日
內向本院補提理由書（均須按他造當事人之人數附繕本）「切勿
逕送上級法院」。
中    華    民    國    99    年    7     月    14    日
                                      書記官  紀龍年

司法院資訊處製作；財團法人民間司法改革基金會備份。
